臺灣高等法院民事判決　　　　　　　　　　　　　　　九十三年度上字第六五六號
　　　上訴人即附
　　　帶被上訴人　乙○○
　　　訴訟代理人　張慶帆律師
　　　被上訴人即
　　　附帶上訴人　甲○○
　　　訴訟代理人　趙培宏律師
右當事人間請求清償債務事件，上訴人對於中華民國九十三年六月十六日臺灣板橋地
方法院九十三年度訴字第七六號第一審判決，提起上訴，本院於中華民國九十三年十
一月十六日言詞辯論終結，判決如下：
    主      文
原判決關於命上訴人給付新台幣佰陸拾壹萬玖仟壹佰肆拾元本息，及該部分假執行
之宣告，並命上訴人負擔訴訟費用之裁判廢棄。
右開廢棄部分，被上訴人在第一審之訴及假執行之聲請，均駁回。
附帶上訴駁回。
第一審訴訟費用關於命上訴人負擔部分，及第二審訴訟費用關於上訴部分，均由被上
訴人負擔。第二審訴訟費用關於附帶上訴部分，由附帶上訴人負擔。
    事實及理由
一、被上訴人主張略以：上訴人因個人事由，前向上海商業儲蓄銀行股份有限公司（
    下稱上海銀行）借款新台幣（下同）六百萬元，邀上訴人為連帶保證人，並欲以
    二人共有應有部分各二分之一之，坐落台南市○○區○○段第九一一、九一二、
    九一三地號土地，暨坐落該等土地上之同段第二三、二四建號建物（門牌號碼：
    台南市○○區○○路一段二巷七十六號及七十七號，下稱系爭不動產），設定擔
    保債權本金最高限額一千四百四十萬元之第一順位抵押權予上海銀行。被上訴人
    因上訴人允諾將如期清償本息，始答應擔任保證人，並提供兩造共有之系爭不動
    產設定抵押權與上海銀行。詎上訴人自九十年八月二十一日起，未依約清償上海
    銀行本息，上海銀行遂向原審法院對兩造聲請核發支付命令獲准，嗣即以該確定
    之支付命令為執行名義，聲請拍賣兩造共有之前開系爭不動產，並於九十二年十
    月二十四日拍定，移轉系爭不動產所有權與賴鎙華，拍賣所得價額共計一千零八
    十萬八千零八元。其中執行費用三萬三千五百九十四元優先扣除後，清償第一順
    位抵押權擔保之債權本金六百萬元、利息一百零三萬零四百六十八元、違約金十
    七萬四千二百十七元（計七百二十萬四千六百八十五元），餘款發還兩造各獲分
    配一百七十七萬六千四百八十二元。被上訴人基於所有人及保證人，請求上訴人
    償還或賠償八百二十一萬五千一百三十六元。茲就請求金額悉述如下：
  １其中三百六十一萬九千一百四十元部分：
    系爭不動產上海銀行因拍定而分得之款項中，有二分之一係自被上訴人之應有部
    分中分得，合計七百二十三萬八千二百七十九元，二分之一之金額為三百六十一
    萬九千一百四十元（元以下四捨五入，下同），被上訴人先位主張依民法第七百
    四十九條保證人之代位權、第五百四十六條第一項與第三項規定之受任人償還費
    用、損害賠償請求權，請求上訴人給付；備位主張依第一百七十六條第一項無因
    管理損害賠償，請求上訴人給付。
  ２其中四百五十九萬五千九百九十六元部分：
    系爭不動產市場行情，約值二千五百萬元，保守估計不低於二千萬元，惟遭上海
    銀行聲請拍賣，以一千零八十萬八千零八元之低價拍定，差價九百十九萬一千九
    百九十二元（00000000-00000000=0000000）。 被上訴人應有部分二分之一比例
    計算，價差損失計四百五十九萬五千九百九十六元。被上訴人先位主張，依民法
    第五百四十六條第三項受任人損害賠償請求權；備位主張，依民法第一百七十六
    條第一項無因管理損害賠償請求權，請求給付。
    爰提起本訴，並聲明：(一)上訴人應給付被上訴人八百二十一萬五千一百三十六元
    ，及自被上訴人代為清償之日即九十二年十月二十四日起至清償日止，按週年利
    率百分之五計算之利息。(二)願供擔保，請准宣告假執行等語。
二、上訴人則以：系爭不動產係由兩造及訴外人施建興、王瑞添等四人共同出資合夥
    購買，經合夥人同意以兩造為產權登記代表人，故依民法第六百六十八條規定系
    爭不動產之所有權人為各合夥人所公同共有，並非兩造所有；合夥財產縱有損失
    亦非被上訴人所得以個人身分請求，其訴自無理由。至於被上訴人雖以其個人身
    分任上訴人向金融機構借款之連帶保證人，惟系爭不動產經拍賣後金融機構已受
    十足清償，被上訴人無任何損失之可能，其訴亦無理由，求為判決駁回被上訴人
    之訴及假執行之聲請等語。
三、原審判決命上訴人應給付被上訴人參佰陸拾壹萬玖仟壹佰肆拾元，及自民國九十
    二年十月二十四日起至清償日止，按週年利率百分之五計算之利息。駁回被上訴
    人其餘之訴。上訴人就其敗訴部分，提起上訴，並補陳略以：系爭不動產為兩造
    及訴外人施建興、王瑞添（現更名為王俊凱）所合夥投資買受，以兩造為登記名
    義人，並非投資兩造出名所經營之事業，顯非隱名合夥可比，系爭不動產既為合
    夥財產，其受拍賣之結果變更為金錢仍屬合夥財產，至於被上訴人自願充任上訴
    人向銀行借貸之保證人，係以其個人身分為之，並非全體合夥人所委任，顯與合
    夥無關，故合夥財產受拍賣而受有損害，應由合夥人提出而非被上訴人，被上訴
    人雖為保證人，惟並未以其私人財產向債權人清償，而係以合夥財產拍賣後清償
    ，原判決一方面認定系爭不動產為合夥財產，又認被上訴人有以保證人代為清償
    ，顯有矛盾。再拍賣價格即為買賣之價格，自無所謂價差之存在。附帶上訴人雖
    提出中信房屋之評估市場行情，惟倘有該行情法院拍賣時自有人以該價格應買，
    其評估尚難認定為拍賣當時市場行情等語，求為將原判決不利部分廢棄，並駁回
    被上訴人之附帶上訴。被上訴人就其敗訴部分，提起附帶上訴，並補陳略稱：附
    帶上訴人甲○○為附帶被上訴人乙○○與上海銀行間借款契約之連帶保證人，即
    係受乙○○之委任處理事務，原審之認定，顯有誤會。又原判決既認兩造間不存
    在任何委任關係，則附帶上訴人即屬未受附帶被上訴人之委任，並無義務，為附
    帶被上訴人管理事務，因而喪失前開不動產所有權，致受有損害，依法自得對附
    帶被上訴人請求賠償附帶上訴人所受之損害，原判決不察，竟駁回附帶上訴人此
    部分之請求，顯有違誤。再系爭不動產並非兩造與訴外人施建興、王瑞添四人公
    同共有之合夥財產，而係兩造為經營隱名合夥事業分別共有之財產。被上訴人乃
    系爭不動產分別共有人，應有部分二分之一，故被上訴人依保證人身分代主債務
    人即上訴人清償借款之本息、違約金及執行費，自有向上訴人求償之權利等語。
    求為駁回上訴，並判決如其附帶上訴之聲明。
四、被上訴人主張上訴人前因個人事由，邀伊為保證人，向上海銀行借款六百萬元，
    並以二人共有應有部分各二分之一之系爭不動產，設定擔保本金最高限額一千四
    百四十萬元之第一順位抵押權予上海銀行，嗣因上訴人未依約繳納本息，經上海
    銀行聲請拍賣兩造共有之前開系爭不動產，後以一千零八十萬八千零八元拍定，
    拍賣所得金額經清償執行費用三萬三千五百九十四元，第一順位抵押權人上海銀
    行之借款本金六百萬元、利息一百零三萬零四百六十八元、違約金十七萬四千二
    百十七元，共計七百二十三萬八千二百七十九元，餘款發還後，兩造各獲分配一
    百七十七萬六千四百八十二元等情。業據被上訴人提出借款契約、土地登記謄本
    、建物登記謄本、支付命令聲請狀、原審法院九十一年度促字第六三九八號支付
    命令、台灣台南地方法院民事執行處通知函、台灣台南地方法院民事執行處強制
    執行金額計算書分配表等為證，且為上訴人所不爭執，堪信屬實。惟上訴人辯稱
    系爭不動產係由兩造及訴外人施建興、王瑞添等四人共同出資合夥購買，為合夥
    人所公同共有等語，亦為被上訴人所不爭。是本件首應審究者為：系爭不動產是
    否為合夥財產？訴外人施建興、王瑞添等是合夥人或是隱名合夥？被上訴人是否
    對系爭財產之主張？茲分述於次：
  (一)按合夥財產，為合夥人全體公同共有，其為金錢出資，勞務出資，抑以他物出資
    ，均無不同（包括動產或不動產）。又於合夥關係存續中，執行合夥事業之合夥
    人為他合夥之代表，其為合夥取得之物及權利，亦屬合夥人全體公同共有（最高
    法院六十四年台上字第一九二三號判例參照）。本件兩造與訴外人施建興、王瑞
    添等四人，於七十八年十月十四日訂定「合夥協議書」，載明：「今協議甲○○
    、乙○○、施建興、王瑞添等四人為合夥人，共同出資．．．標購．．．台南市
    ○○段一八一四、一八一四之二、一八一四之三等土地三筆及地上建物門牌台南
    市○○路○段二巷七六號、七七號等建物兩棟，併同意以甲○○、乙○○為產權
    登記代表人，四人出資比例分別為甲○○百分之四十、乙○○百分之二十五、施
    建興百分之二十五、王瑞添百分之十．．．」，有該「合夥協議書」可稽（見原
    審卷第三二頁、本院卷第十二頁）。而系爭不動產中建物及其土地安南區○○段
    九一一、九一二、九一三地號，即「合夥協議書」所載重測前之和順段一八一四
    、一八一四之二、一八一四之三等土地三筆，亦有建物及土地登記簿謄本可稽（
    見原審卷第四五至五四頁），是系爭不動產為兩造及訴外人施建興、王瑞添等四
    人之合夥財產，至為顯然。被上訴人主張系爭不動產為其所有，應有部分二分之
    一云云，即非可取。
  (二)次按合夥為二人以上互約出資以經營共同事業之契約，隱名合夥則為當事人約定
    一方對於他方所經營之事業出資，而分受其營業所生利益，及分擔其所生損失之
    契約。故合夥所經營之事業，係合夥人全體共同之事業，隱名合夥所經營之事業
    ，則係出名營業人之事業，非與隱名合夥人共同之事業。苟其契約係互約出資以
    經營共同之事業，則雖約定由合夥人中一人執行合夥之事務，其他不執行合夥事
    務之合夥人，僅於出資之限度內負分擔損失之責任，亦屬合夥而非隱名合夥（最
    高法院四十二年台上字第四三四號判例參照）。本件兩造與訴外人施建興、王瑞
    添等四人，於七十八年十月十四日訂定「合夥協議書」，業經載明四人為合夥人
    ，共同出資標購系爭土地及地上建物，四人出資比例分別為甲○○百分之四十、
    乙○○百分之二十五、施建興百分之二十五、王瑞添百分之十，有如前述，則系
    爭不動產雖經全體合夥人同意，以甲○○、乙○○為產權登記代表人，揆諸前揭
    說明，兩造與訴外人施建興、王瑞添等四人間為合夥，並非隱名合夥。被上訴人
    主張訴外人施建興、王瑞添為隱名合夥人，其財產權為出名營業人所有，非合夥
    四人公同共有云云，亦無可取。
  (三)本件被上訴人請求上訴人給付八百二十一萬五千一百三十六元。其中三百六十一
    萬九千一百四十元部分：係系爭不動產拍賣所得價金，由上海銀行受償七百二十
    三萬八千二百七十九元中之二分之一，為三百六十一萬九千一百四十元。其中四
    百五十九萬五千九百九十六元部分：係被上訴人依系爭不動產市場行情二千萬元
    ，與拍賣價金一千零八十萬八千零八元所拍定金額，兩者之差價九百十九萬一千
    九百九十二元，按二分之一比例計算之金額四百五十九萬五千九百九十六元，有
    如前述。是則，本件被上訴人係對系爭財產即合夥財產主張權利，灼然可見。
五、復按公同共有物權利之行使，除依其公同關係所由規定之法律或契約另有規定外
    ，應得公同共有人全體之同意，而以公同共有之財產為訴訟標的者，其法律關係
    之性質既須合一確定，故非由公同共有人全體或得其他公同共有人全體之同意起
    訴或被訴，則於當事人之適格即有欠缺（最高法院四十一年台上字第一七○號判
    例參照）。再當事人適格為訴權存在之要件，屬法院應依職權調查之事項。又合
    夥財產係合夥人全體公同共有，合夥並無獨立之人格，其因合夥事務涉訟者，除
    由執行業務之合夥人代表合夥為被上訴人或上訴人外，應由全體合夥人為被上訴
    人或上訴人，其當事人始稱適格。本件被上訴人係以系爭財產即合夥公同共有之
    財產為訴訟標的，有如前述，揆諸前揭說明，其法律關係之性質既須合一確定，
    應由全體合夥人為被上訴人或上訴人，其當事人始稱適格。則被上訴人逕以上訴
    人為被告，向原審起訴請求上訴人給付合夥系爭不動產因拍賣所得價款，及其與
    市價之差額，於法已有未合。
六、末按合夥解散後，應先經清算程序，合夥財產於清算完畢，清償合夥債務或劃出
    必需數額後，始能就賸餘財產返還各合夥人之出資及應受分配利益之成數，在未
    經清算終結確定盈虧以前，自不得就原來出資為全部返還之請求（最高法院五十
    三年台上字第二○三號判例參照）。故合夥解散後，應行清算，其清算由合夥人
    全體或由其選任之清算人為之，此觀民法第六百九十四條規定自明。又合夥非解
    散後清算完結，其合夥關係不能消滅。此之清算係指清算人所為了結現在事務、
    索取債權、清償債務及分配餘存財產而言，並不僅限於結算帳目即為完結（最高
    法院十八年上字第二五三六號判例參照）。本件系爭不動產雖以兩造名義登記為
    所有人，惟為兩造及其他合夥人所出資購買，嗣系爭不動產雖以一千零八十萬八
    千零八元之價格拍定，惟本件合夥人所有之系爭合夥不動產，於拍賣後並未清算
    ，為兩造所不爭，則本件合夥既仍存在中，尚未解散清算完畢，且上訴人個人之
    債務，係以合夥財產拍賣所得之價款為清償，並非被上訴人以其個人之款項，基
    於保證關係為上訴人代為償還，是則，被上訴人縱使本於民法第七百四十九條、
    第五百四十六條第一項與第三項、第一百七十六條第五百四十六條第三項或第一
    百七十六條第一項規定，請求上訴人給付因合夥財產拍賣所得其中部分之價金及
    其市價差額，亦非有據。
七、綜上所述，上訴人抗辯，自屬可信，被上訴人主張，為不足採。從而，被上訴人
    本於民法第七百四十九條、第五百四十六條第一項與第三項、第一百七十六條第
    五百四十六條第三項或第一百七十六條第一項規定，請求上訴人給付八百二十一
    萬五千一百三十六元，及自九十二年十月二十四日起至清償日止，按週年利率百
    分之五計算之利息，為無理由，不應准許。其假執行之聲請亦失所附麗，應併予
    駁回。原審判命上訴人給付三百六十一萬九千一百四十元及其依法定利率計算之
    遲延利息，並為假執行之宣告，自有未洽。上訴意旨指摘原判決此部分不當，求
    予廢棄改判，為有理由。自應由本院予以廢棄改判，如主文第二項所示。至於被
    上訴人之請求不應准許部分，原審為被上訴人敗訴之判決，並駁回其假執行之聲
    請，經核於法並無不合，附帶上訴意旨指摘原判決此部分不當，求予廢棄改判，
    為無理由，應駁回其附帶上訴。
八、本件事證已臻明確，兩造其餘主張陳述及其攻擊防禦方法，經審酌核與判決結果
    不生影響，不再一一論述，附此敘明。
據上論結，本件上訴為有理由，附帶上訴為無理由，依民事訴訟法第四百五十條、第
四百四十九條第一項、第七十八條，判決如主文。
中　　　華　　　民　　　國　　九十三　　年　　 十一 　　月　　 三十 　　日
                                  民事第十庭
                                      審判長法  官  吳　景　源
                                            法  官  滕　允　潔
                                            法  官  連  正  義
正本係照原本作成。
如不服本判決，應於收受送達後二十日內向本院提出上訴書狀，其未表明上訴理由者
，應於提出上訴後二十日內向本院補提理由書狀（均須按他造當事人之人數附繕本）
上訴時應提出委任律師或具有律師資格之人之委任狀；委任有律師資格者，另應附具
律師資格證書及釋明委任人與受任人有民事訴訟法第四百六十六條之一第一項但書或
第二項（詳附註）所定關係之釋明文書影本。
中　　　華　　　民　　　國　　九十三　　年　　 十二 　　月　　　一　　　日
　　　　　　　　　　　　　　　　　　　　　　書記官  張  永  中
附註：
民事訴訟法第四百六十六條之一（第一項、第二項）：
對於第二審判決上訴，上訴人應委任律師為訴訟代理人。但上訴人或其他法定代理人
具有律師資格者，不在此限。
上訴人之配偶、三親等內之血親、二親等內之姻親，或上訴人為法人、中央或地方機
關時，其所屬專任人員具有律師資格並經法院認為適當者，亦得為第三審訴訟代理人
。
